臺灣臺北地方法院民事判決　　　　　　　99年度家訴字第76號
原　　　告　廖桂圓
　　　　　　廖桂葉
共　　　同
訴訟代理人　王寶蒞律師
被　　　告　廖萬益
　　　　　　廖培賀
　　　　　　廖萬福
　　　　　　廖萬龍
共　　　同
訴訟代理人　李振林律師
　　　　　　廖學源
訴訟代理人　莊明翰律師
　　　　　　郭麗美
上列當事人間確認遺囑無效事件，本院於民國99年12月27日言詞
辯論終結，判決如下：
    主  文
確認兩造之被繼承人廖林猜於民國94年9月9日所立如附件一所示
之代筆遺囑無效。
原告其餘之訴駁回。
訴訟費用由被告負擔二分之一，餘由原告負擔。
    事實及理由
一、原告起訴主張：原告與被告均係被繼承人廖林猜之繼承人，
    廖林猜於民國94年10月4日死亡，其於94年7月20日因癌症末
    期進住臺大醫院，翌日進行胃切除術。被告廖培賀於廖林猜
    死亡後，竟提出如附件一、二所示之代筆遺囑（下稱系爭遺
    囑），聲請法院指定遺囑執行人，原告在接獲本院98年家抗
    字第39號指定遺囑執行人事件通知前，從不知有系爭遺囑存
    在。系爭 94年7月19日之代筆遺囑係廖林猜住院前一日所立
    ，惟廖林猜在住院前一天因身體劇烈疼痛，根本無法為意思
    表示，且3位見證人中，廖林猜僅認識張慶郎1人，其是否指
    定潘永芳、張世興為見證人，並非無疑；又廖林猜小學畢業
    ，根本不知所謂之「法定特留分」，該遺囑之內容顯非廖林
    猜口述，亦非出於廖林猜之真意。同年9月9日之代筆遺囑遺
    贈之不動產，部分並非廖林猜所有，廖林猜無權處分或分配
    。系爭遺囑並非廖林猜所立，亦不符合代筆遺囑之要件，應
    屬無效。為此，求命判決確認系爭遺囑無效等語。並聲明：
    確認廖林猜於94年7月19日、9月9日所立之代筆遺囑無效。
二、被告廖萬益、廖培賀、廖萬福、廖萬龍則以：廖林猜在94年
     7月20日因惡性胃腸道間質瘤在臺大醫院住院開刀治療，住
     院時意識清楚，94年7月19日所立代筆遺囑，係由潘永芳律
    師依廖林猜口述之意旨記載，經代筆人宣讀、講解，廖林猜
    認可後始簽名，係遺囑人即廖林猜之真意。94年9月9日之代
    筆遺囑亦係依廖林猜口述所為，符合代筆遺囑之要件，並非
    無效等語，資為抗辯。並聲明：駁回原告之訴。
    被告廖學源辯稱：被告廖學源亦爭執遺囑之真正等語。
三、按確認法律關係之訴，非原告有即受確認判決之法律上利益
    者，不得提起之，確認證書真偽或為法律關係之基礎事實存
    否之訴，亦同。前項確認法律關係基礎事實存否之訴，以原
    告不能提起他訴訟者為限。民事訴訟法第 247條定有明文。
    所謂即受確認判決之法律上利益，係指法律關係之存否不明
    確，原告主觀上認其在法律上之地位有不安之狀態存在，且
    此種不安之狀態，能以確認判決將之除去者而言，若縱經法
    院判決確認，亦不能除去其不安之狀態者，即難認有受確認
    判決之法律上利益（最高法院52年台上字第1240號判例意旨
    參照）。原告主張廖林猜所立系爭代筆遺囑並非廖林猜之真
    意，且不符合代筆遺囑之要件，係無效之遺囑，為被告廖培
    賀等所否認，則系爭遺囑有效與否，涉及原告得否按應繼分
    比例繼承之問題，原告私法上之地位確有受侵害之危險，此
    不安之狀態得以確認判決除去之，是以原告提起確認系爭遺
    囑無效之訴，有即受確認判決之法律上利益。被告廖培賀等
    辯稱原告得提分割遺產之訴，達到紛爭真正解決之目的，不
    得提起確認遺囑無效之訴云云，洵無可取。
四、原告主張兩造為廖林猜之子女，廖林猜於 94年10月4日死亡
    之事實，業據其提出繼承系統表、戶籍謄本為證（見本院卷
    第6-32頁）。本件所應審酌者為，廖林猜是否立有系爭代筆
    遺囑，及系爭遺囑是否符合代筆遺囑之要件？經查：
    （一）關於94年7月19日代筆遺囑部分：
       1、系爭代筆遺囑之書立過程，經本院以隔離訊問方式訊
          問 3名見證人。代筆人即證人潘永芳證稱：廖林猜在
          立代筆遺囑前，曾向伊表示，先生過世後，女兒每次
          回來看他，只是吵著要分財產，要如何處理？伊告訴
          廖林猜此種情形只能立遺囑。94年 7月19日廖林猜請
          兒子廖培賀與伊聯絡，伊當天帶助理過去，並請廖林
          猜另外再找一個證人，當天晚上三個人陸續到廖林猜
          房間，當時廖林猜非常清醒，廖林猜告訴伊遺囑內容
          ，伊根據廖林猜之意思綜合以後寫了代筆遺囑，寫完
          後唸給他聽，跟他講解，再請他簽名蓋章。在立遺囑
          前，伊已經告訴過廖林猜，沒辦法完全剝奪其他繼承
          人之繼承權等語（見本院卷第97-9 8頁）。見證人即
          證人張世興則證稱：律師向伊表示廖林猜叫廖培賀找
          律師過去他家要立遺囑，叫伊陪同去當見證人，到現
          場時廖林猜意識很清楚，廖林猜把他遺產要怎麼分配
          ，跟潘律師講，潘律師針對他講的寫，之後朗讀並解
          釋給他聽，經過廖林猜確認後，渠等才簽名。律師唸
          給他聽，確認之後才簽名的，不確定廖林猜是否看得
          懂等語（見本院卷第 101-103頁）。見證人即張慶朗
          證稱：廖林猜請他兒子廖培賀找伊當證人，遺囑是在
          廖林猜房間寫的，當時廖林猜精神很好，廖林猜說他
          所有土地、財產都要給 5個兒子，是他講律師寫，給
          他確認以後才簽名，律師寫好遺囑以後唸給他聽等語
          （見本院卷第 103-105頁）。前開見證人證述見證遺
          囑之過程，核屬相符，堪認廖林猜確有立遺囑之意思
          。
       2、按代筆遺囑，由遺囑人指定三人以上之見證人，由遺
          囑人口述遺囑意旨，使見證人中之一人筆記、宣讀、
          講解，經遺囑人認可後，記明年、月、日，及代筆人
          之姓名，由見證人全體及遺囑人同行簽名，遺囑人不
          能簽名者，應按指印代之。為民法第1194條所明定。
          從而，代筆遺囑只須由遺囑人口述遺囑之意旨，使見
          證人中之1人筆記、宣讀、講解，經遺囑人認可後即
          可，代筆人毋須根據遺囑人口述內容逐字逐句記載。
          是代筆人根據遺囑人之意思，綜合其意旨筆記遺囑內
          容，於法並無不合。94年7月19日代筆遺囑中有關特
          留分之記載，既係代筆人根據廖林猜之意思綜合記載
          ，講解、宣讀，並經廖林猜認可簽名，即不違背廖林
          猜立遺囑之真意，符合代筆遺囑之要件。而遺囑人指
          定律師為代筆兼見證人，乃社會普遍之情形，難謂有
          何可議之處，原告以廖林猜僅認識見證人張慶朗為由
          ，主張廖林猜並未指定潘永芳、張世興為見證人云云
          ，洵無可取。
       3、廖林猜將其名下所有財產（含動產、不動產及繼承自
          廖石玉名下之財產）遺贈與五房兒子，每房均取得五
          分之一（見本院卷第33頁）。遺贈之標的為廖林猜名
          下之動產、不動產及繼承自廖石玉名下之財產，其繼
          承自廖石玉之財產，縱未分割而屬於繼承人公同共有
          ，亦非不得為遺贈之標的。至於被告廖培賀、廖萬益
          拋棄其個人對廖石玉遺產之繼承，與廖林猜繼承之部
          分無關，並不影響遺囑之效力。
       4、廖林猜於見證人兼代筆人欄位簽名，該簽名遭刪除，
          很顯然係簽錯姓名欄位，並未使遺囑之內容發生變動
          ；且代筆遺囑之塗改、增減，未記載塗改、增減之處
          所及字數，並非當然無效。故廖林猜因簽錯姓名欄位
          刪除簽名，既無變動遺囑之內容，自不影響遺囑之效
          力。原告主張系爭遺囑因塗改無效云云，洵屬無據。
    （二）關於94年9月9日代筆遺囑部分：
       1、證人潘永芳雖證稱第一次寫遺囑後，廖林猜想到他們
          的土地上蓋有一些未辦保存登記的地上物，在9月9日
          聯絡伊過去，伊係根據廖林猜口述記載，並不知廖林
          猜之財產狀況，門牌號碼都是廖林猜講的，第二分遺
          囑是綜合廖林猜的意思寫的等語（見本院卷第97頁、
          第99-100頁）。且證人張世興、張慶朗均證稱廖林猜
          當時意識清楚，律師根據廖林猜講的記載等語。然查
          ：依潘永芳之證述，9月9日廖林猜係躺於床上口述遺
          囑內容，參以廖林猜在遺囑上之簽名，有名字糾結在
          一起，難以辨識等情，可知廖林猜當時之身體狀況應
          極虛弱，而遺囑遺贈之標的有 6項之多，廖林猜在剛
          出院之際，縱始意識清楚，但是否確如證人所述可清
          楚口述遺贈標的之內容，誠屬可疑。
       2、廖林猜在94年7月19日已將其名下所有財產（含繼承
          尚登記廖石玉名下之財產），全部遺贈予其五房兒子
          ，其遺贈之標的，已包含未辦保存證記之不動產，顯
          無另外再就未辦保存登記之不動產，另立遺囑之必要
          。且遺囑內容將非屬於其個人之財產作為遺贈之標的
          ，或可稱說廖林猜不具法律常識，惟見證人兼代筆人
          潘永芳為專業之律師，對於非遺贈人之財產列為遺贈
          之標的，推稱係根據遺囑人口述記載，並不知是否為
          其財產云云，實難令人置信。
       3、潘永芳、張慶朗均證稱遺囑手寫只有一分，然廖培賀
          在本院98年度家聲字第71號指定遺囑執行人事件中，
          提出之遺囑影本，與被告廖培賀於本院審理時提出之
          遺囑原本，經勘驗結果，其中騎縫章之順序，並不相
          符（見本院卷第116頁）。前開證人之證述與事實顯
          然有出入，證言既瑕疵，自難認94年9月9日之代筆遺
          囑，確係根據廖林猜口述所為，廖林猜縱於遺囑簽名
          ，亦難認係其真意。
五、綜據上述，94年9月9日之代筆遺囑，難認係廖林猜口述之遺
    囑意旨，不符代筆遺囑之要件，應屬無效。從而，原告請求
    確認上開代筆遺囑無效，為有理由，應予准許。而94年7 月
    19日之代筆遺囑，係屬真正，且符合代筆遺囑之要件，原告
    主張該遺囑無效，即屬無據，應予駁回。
六、結論：
    原告之訴為有一部理由，一部無理由，依民事訴訟法第79條
    、第85條第2項，判決如主文。
中    華    民    國   100    年    1     月    10    日
                  家事法庭法  官  吳素勤
以上正本係照原本作成
如對本判決上訴，須於判決送達後20日內向本院提出上訴狀。如
委任律師提起上訴者，應一併繳納上訴審裁判費。
中    華    民    國  100    年     1     月    10    日
                          書記官  郭麗琴